臺灣臺北地方法院刑事判決
109年度易字第955號
公  訴  人  臺灣臺北地方檢察署檢察官
被      告  余光  


選任辯護人  李志正律師
上列被告因妨害名譽案件，經檢察官提起公訴（109年度偵字第2
1452號），本院判決如下：
    主  文
余光無罪。
    理  由
一、公訴意旨略以：被告余光原先任職在華昌國際股份有限公司
    （址設臺北市○○區○○○路00號9樓之1，下稱華昌公司），嗣
    於民國106年8月間遭華昌公司解僱；至告訴人鄒秉勳則係華
    昌公司副總經理，並曾於103年4月起至104年5月間，擔任被
    告在華昌公司所任職部門之主管。豈料，被告因不滿遭華昌
    公司解僱，竟意圖散布於眾，基於加重誹謗之單一犯意，接
    續於如附表所示之時間，在我國境內不詳地點或大陸地區，
    均以其申設之0000000_00@0000000.com電子郵件信箱（下稱
    本案電子郵件信箱），除先後寄送如附表所示標題、內容之
    電子郵件予告訴人外（告訴人電子郵件信箱：00000000@000
    0000.com、00000000@0000000.com），同時間並寄送給如附
    表所示與告訴人有業務往來之王宗惠（電子郵件信箱：0000
    0@0000.com.hk）、洪俊杰（電子郵件信箱：000000000@gma
    il.com）、陳楨萍（電子郵件信箱：00000000@0000000000.
    com）、王建春（大陸地區人士，電子郵件信箱：000000000
    00000@163.com、00000000000@gmail.com）、吳歷恆（電子
    郵件信箱：0000000@0000000.com.cn）、葉兆東（香港地區
    人士，電子郵件信箱：0000@0000.com.hk）、王宗和（電子
    郵件信箱：00000000@0000.com.hk）、王才曉（電子郵件信
    箱：000000@0000.com.hk）等人（其等為華昌公司或所屬集
    團員工，抑或往來廠商員工），均足以貶損告訴人之名譽。
    因認被告涉犯刑法第310條第2項之散布文字誹謗罪嫌等語。
二、按犯罪事實應依證據認定之，無證據不得認定犯罪事實；不
    能證明被告犯罪者，應諭知無罪之判決，刑事訴訟法第154
    條第2項、第301條第1項分別定有明文。次按事實之認定，
    應憑證據，如未能發現相當證據，或證據不足以證明，自不
    能以推測或擬制之方法，為裁判基礎；且認定不利於被告之
    事實須依積極證據，苟積極證據不足為不利於被告事實之認
    定時，即應為有利於被告之認定；另認定犯罪事實所憑之證
    據，雖不以直接證據為限，間接證據亦包括在內，然無論直
    接證據或間接證據，其為訴訟上之證明，須於通常一般之人
    均不致有所懷疑，而得確信其為真實之程度者，始得據之為
    有罪之認定，倘其證明尚未達到此一程度，而有合理之懷疑
    存在，無從使事實審法院得有罪之確信時，即應由法院為諭
    知被告無罪之判決（最高法院40年台上字第86號、30年上字
    第816號、76年台上字第4986號判決意旨參照）。
三、公訴意旨認被告涉犯上開罪嫌，無非係以被告之供述、告訴
    人於警詢及偵中時之證述、告訴人之在職證明書、如附表所
    示標題及內容之電子郵件列印資料、本案電子郵件信箱使用
    者之IP登入位址資料、被告入出境資訊連結作業查詢表、被
    告於本署108年度他字第12168號案件之檢舉狀（告發告訴人
    涉有違反稅捐稽徵法及妨害兵役治罪條例等罪嫌）、臺北市
    政府兵役局109年7月15日北市兵檢字第1093006892號函、稅
    務電子閘門財產所得調件明細表及勞工保險被保險人投保資
    料表等為其主要論據。訊據被告固不否認曾任職華昌公司，
    惟堅詞否認有何散布文字誹謗之犯行，辯稱：我不認識告訴
    人，我更沒有以本案電子郵件信箱寄發電子郵件給如附表所
    示之人等語；被告之辯護人則辯護以：本件被告並未寄送如
    附表所示電子郵件予如附表所示之人，更何況被告並不認識
    告訴人，與告訴人並無任何關係，告訴人亦非被告任職華昌
    公司時之主管，因此被告並無任何誹謗告訴人之動機等語。
四、經查： 
  ㈠被告於102年12月2日起至104年10月1日止，曾任職華昌公司
    乙節，業據被告於警詢、偵查及本院準備程序時自陳在卷（
    見臺灣臺北地方檢察署108年度他字第7260號卷【下稱他卷
    】第118頁、第184頁，本院卷㈠第44頁），並有華昌公司華
    字（110）00000000號函在卷可參（見本院卷㈠第71頁），是
    上開事實，首堪認定。
  ㈡又告訴人於附表「寄件日期」欄所示時間，收到以本案電子
    郵件信箱所寄送如附表所示標題、內容之電子郵件等節，業
    據證人即告訴人於警詢及本院審理時證述在卷（見他卷第12
    3至125頁，本院卷㈢第14至15頁），並有如附表所示電子郵
    件影本及告訴人所提出之公證書存卷可稽（見他卷第13至65
    頁，本院卷㈡全卷），此部分事實，固亦堪認定。
  ㈢惟按侮辱與誹謗，雖同在侵害個人之名譽，但實不相同，舉
    凡未指定具體事實，而僅為抽象之謾罵者，為侮辱；反之，
    如對於具體之事實，有所指摘，而提及他人名譽者，則為誹
    謗（司法院30年院字第2179號解釋意旨參照）。而參諸公訴
    意旨所指如附表所示郵件標題及內容，該郵件內容中所稱「
    不會賣米渣的人渣」、「人渣」、「不要臉」、「台巴子小
    屁孩」、「台巴子窩囊廢」、「台獨小屁孩」、「米蟲」、
    「弱智」等言語，均為抽象之謾罵，與誹謗罪之指摘、傳述
    「具體事實」之構成要件是否相符，已然有疑。
  ㈣又告訴人雖於本院審理時證稱：被告在華昌公司所使用之電
    子郵件信箱分別是0000000.00@000000000-000.com.tw、000
    0000.00@0000000.com.cn及0000000.00@0000000.com。被告
    在大陸地區時，所掛的頭銜是芮塔貿易上海股份有限公司的
    母公司即香港的控股公司叫resyasta china limited，但薪
    水世華昌公司發的，當時被告名片印過resyasta china lim
    ited副總經理等情（見本院卷㈢第16至19頁），然此為被告
    所否認（見本院卷㈢第40頁），復稽之證人洪俊傑於本院審
    理時雖證稱：我知道被告在大陸地區的頭銜是某家公司的副
    總經理，但不是芮塔貿易上海股份有限公司。在案發前即10
    7年12月29日以前，被告沒有使用過0000000_00@0000000.co
    m這個電子郵件信箱寄信給我乙情（見本院卷㈢第22至23頁）
    ，併參以被告在華昌公司所使用之電子郵件信箱為「000000
    0@000000000-000.com.tw」，且華昌公司並未使用「@00000
    00.com」作為電子郵件網域名稱等節，有上開華昌公司華字
    （110）00000000號函及陳報狀在卷可佐（見本院卷㈠第71頁
    、第243至247頁），是告訴人上開證述是否屬實，非無疑問
    。自難僅憑告訴人上開單一指述，而認上開以「0000000.yu
    」為名稱之電子郵件信箱均為被告所使用，亦無從以此推論
    本案電子郵件信箱即亦係被告所使用。
  ㈤告訴人固於本院審理時證稱：誹謗內容裡面很多是只有我跟
    被告做過交流的，例如附表編號8所示內容提到的全陽建設
    是我跟被告及新加坡原廠代表去拜訪該公司，薛凌是該公司
    的老闆，也是我EMBA的同學。附表編號9所示內容提到關於
    「用你爸爸的公司」乙事，這件事情也是只有少數的同事知
    道，因為化工原料不方便進口到臺灣，我有向當時的總經理
    提到可以透過我爸爸的公司協助進口。附表編號20所示提到
    關於「紅屋木屋」部分，這是我跟鄺麗貞提到的項目，當時
    我是指派被告去做市場調查。所以我認為寄送如附表所示電
    子郵件是被告所為等情（見本院卷㈢第14頁），然稽之告訴
    人於本院審理亦表示：就附表編號8、20所示提到有關全陽
    建設、紅屋木屋部分，我不確定公司有沒有人知道，附表編
    號9所示內容提到關於「用你爸爸的公司」乙事，也是只有
    少數的同事知道等節（見本院卷㈢第14頁），是由告訴人上
    開證述，並無從認定如附表所示標題、內容之電子郵件中所
    提及之內容，係僅被告及告訴人2人所知悉之事項。復佐以
    華昌公司函覆略以：被告於本公司所擔任職務為業務經理，
    其因公司業務變更而離職乙情，有上開華昌公司華字（110
    ）00000000號函附卷可憑（見本院卷㈠第71頁），且告訴人
    於本院審理時亦證稱：我跟被告在華昌公司內沒有任何爭執
    ，也沒有糾紛。被告也未曾表達對於工作待遇有所不滿，被
    告從華昌公司離職跟我沒有任何關係等情（見本院卷㈢第13
    至14頁、第20頁），可徵被告與告訴人間並無仇怨，而被告
    自華昌公司離職乙事，更與告訴人無涉，實難認被告有何誹
    謗告訴人名譽之動機及必要，自難僅憑告訴人上開臆測，遽
    認被告涉有本件散布文字誹謗之犯行。
  ㈥另證人洪俊傑雖於本院審理時證稱：他卷第31、33、37、39
    頁下方所示電子郵件內容（即如附表編號5、6、8、10所示
    ），告訴人有拿給我看過，告訴人告訴我這是他之前寄給被
    告的郵件等情（見本院卷㈢第25至26頁），然觀諸上開電子
    郵件內容，告訴人所稱其先前寄給被告之電子郵件，其上收
    件人之電子郵件地址為「0000000.00@0000000.com」乙節，
    有上開電子郵件影本存卷可查（見他卷第33頁、第37頁、第
    39頁），然並無證據可認被告曾使用上開「0000000.00@000
    0000.com」電子郵件信箱，已如前述，是自難以此而為不利
    被告之認定。
  ㈦至公訴意旨雖以：被告入出境紀錄與附表所示電子郵件發信I
    P位置相吻合乙旨，並提出本案電子郵件信箱IP登入位址、
    被告入出境資訊連結作業查詢表及IP查詢結果表為憑（見他
    卷第373至411頁、第479頁，見本院卷㈠第123至125頁），然
    經本院分別函詢上開在臺灣登入、使用本案電子信箱之網路
    IP位址所屬之中華電信股份有限公司（下稱中華電信）及新
    世紀資通股份有限公司（下稱新世紀公司），經中華電信函
    覆以：查無使用者資料，且被告亦未曾向中華電信申請使用
    浮動或固定IP等節，有中華電信通聯紀錄查詢系統查詢結果
    附卷可考（見本院卷㈠第77至78頁、第143頁）；新世紀公司
    則函覆以：函查之IP為遠傳電信股份有限公司系統整合分公
    司申請用於桃園國際機場相關專案等節，有新世紀公司函文
    存卷可參（見本院卷㈠第145頁）。又參諸上開用於桃園國際
    機場之網路IP位址登入本案電子郵件信箱之時間為108年4月
    5日上午5時13分至同日上午8時7分間，而被告固不否認當日
    確有前往桃園國際機場，然其當日班機起飛時間為108年4月
    5日下午5時20分，此據被告提出班機時刻表附卷可參（見本
    院卷㈠第185至188頁），兩者時間上相距達9小時之久，且桃
    園國際機場當日旅客人數高達數萬人，亦有被告提出之旅客
    運量統計表存卷可查（見本院卷㈠第183頁），任何斯時在桃
    園國際機場出入之人都有可能使用上開網路IP位址。因此，
    在桃園國際機場藉由新世紀公司網路IP登入本案信箱，並發
    送如附表編號7至9所示電子郵件，是否係被告所為，亦屬有
    疑。是以，卷內既無被告在臺灣使用中華電信及新世紀公司
    之網路登入本案電子郵件信箱之具體事證，要難僅以被告入
    出境紀錄與附表所示電子郵件發信IP位置相吻合乙情，而率
    以推論本件以本案電子郵件信箱寄送如附表所示標題、內容
    之電子郵件之人即係被告。
五、綜上所述，本件依據檢察官所舉事證，尚未達於通常一般之
    人均不致有所懷疑，而得確信被告確有檢察官所指訴之散布
    文字誹謗犯行之程度，本院自無從形成被告有罪之確信，揆
    諸前開法條規定及判例意旨，自應均為無罪之諭知。　
據上論斷，應依刑事訴訟法第301條第1項，判決如主文。
本案經檢察官黃筵銘提起公訴，檢察官邱曉華到庭執行職務。
中　　華　　民　　國　　111 　年　　8 　　月　　17　　日
　　　　　　　　　刑事第七庭  法　官　   王星富
上正本證明與原本無異。 
如不服本判決應於收受送達後20日內向本院提出上訴書狀，並應
敘述具體理由；其未敘述上訴理由者，應於上訴期間屆滿後20日
內向本院補提理由書（均須按他造當事人之人數附繕本）「切勿
逕送上級法院」。告訴人或被害人如對於本判決不服者，應具備
理由請求檢察官上訴，其上訴期間之計算係以檢察官收受判決正
本之日期為準。 因疫情而遲誤不變期間，得向法院聲請回復原
狀。
                              書記官     林素霜
中　　華　　民　　國　　111 　年　　8 　　月　　18　　日
附表：
編號 寄件日期 郵件標題 郵件內容 收件人 1 107年12月29日 鄒秉勳，不會賣米渣的人渣 「人渣」、「順德陣亡的台巴子小屁孩」 告訴人、王宗惠、洪俊傑 2 108年1月7日 鄒秉勳，不會賣米渣的人渣 「人渣」、「不要臉」、「台巴子窩囊廢」、「寫入商學院EMBA最無恥敗類教案中」 告訴人、王宗惠、洪俊傑 3 108年1月18日 鄒秉勳，不會賣米渣的人渣 「人渣」、「順德陣亡的台巴子窩囊廢」、「不要臉」 告訴人、王宗惠、洪俊傑 4 108年1月20日 鄒秉勳，不會賣米渣的人渣 「人渣」、「不學無術的台巴子窩囊廢」 告訴人、王宗惠 5 108年2月2日 左三年，右三年，縫縫補補又三年 「台巴子窩囊廢」、「鄒秉勛詐騙幣」、「台巴子小屁孩」、「米蟲」 告訴人、王宗惠、洪俊傑、陳楨萍 6 108年2月6日 鄒秉勳，不會賣米糠的台巴子米蟲 「台巴子」、「米蟲」 告訴人、王宗惠、洪俊傑、陳楨萍 7 108年4月5日 鄒秉勳，你書都讀到你的狗肚子裡了嗎？ 「你書都讀到你的狗肚子裡了嗎？」、「不會賣米糠的窩囊廢」 告訴人、王宗惠、洪俊傑、陳楨萍 8 108年4月5日 鄒秉勳，你的台獨米糠，咱們中國人不稀罕 「你不是很喜歡抱台獨老婦女（薛凌、全陽建設）的大腿嗎？」、「台獨」 告訴人、王宗惠、洪俊傑、陳楨萍 9 108年4月5日 鄒秉勳吹牛逼鬼扯蛋五周年 「台巴子」、「窩囊廢」、「才隔一個月就用你爸爸的公司、把手伸進老板的生意」 告訴人、王宗惠、洪俊傑、陳楨萍 10 108年4月12日 鄒秉勳，你這個看不起大陸同胞的台獨小屁孩，還厚著臉皮拿台胞證在大陸騙吃騙喝 「台獨小屁孩」、「厚著臉皮騙吃騙喝」 告訴人、王宗惠、洪俊傑、陳楨萍 11 108年4月20日 鄒秉勳，你比做雞還不如 「比做雞還不如」、「應該讓做雞的當你的指導教授」 告訴人、王宗惠、洪俊傑、陳楨萍 12 108年4月27日 鄒秉勳，若要人不知，除非己莫為… 「吃相難看地挖公司的肥水了」、「你內神通外鬼的本領」 告訴人、王宗惠、洪俊傑、陳楨萍 13 108年5月5日 鄒秉勳，若要人不知，除非己莫為… 「你無恥地去認馬來貘antonio當乾爹」、「忘恩負義的功力比三姓家奴的呂布有過之而無不及」 告訴人、王宗惠、洪俊傑、陳楨萍 14 108年5月30日 鄒秉勳，不會賣米糠的台獨米蟲魯蛇窩囊廢 「台獨小屁孩」、「厚著臉皮拿著台胞證在大陸騙吃騙喝」、「台獨米蟲魯蛇窩囊廢」 告訴人、王宗惠、吳歷恆、陳楨萍 15 108年6月8日 鄒秉勳吹牛逼鬼扯蛋五周年 「小屁孩吹牛逼」、「鬼扯蛋」 告訴人、王宗惠、洪俊傑 16 108年7月26日 鄒秉勳-你是王小二過年，一年不如一年 「王小二」、「窩囊廢」、「你不是到處吹噓說你跟民進黨台獨老婦女薛凌（全陽建設負責人）是好朋友好同學嗎」 告訴人、王建春 17 108年9月27日 鄒秉勳吹牛逼鬼扯蛋6周年 「順德陣亡的窩囊廢」、「不會賣米糠的米蟲」、「真不愧是米蟲」、「做雞容易，做人難」、「鄒秉勳詐騙幣」 告訴人、王宗惠、吳歷恆、葉兆東 18 108年11月18日 治貧先治愚，扶貧先扶智 「弱智」、「不會賣米糠的順德陣亡台巴子窩囊廢小屁孩米蟲」、「窩囊廢」、「台巴子」、「台獨小屁孩」、「台獨之毒」 告訴人、王宗和、王宗惠、王才曉、吳歷恆、葉兆東 19 108年11月26日 鄒秉勳吹牛逼鬼扯蛋6周年 「米蟲」、「順德陣亡台巴子打工仔窩囊廢」、「台巴子窩囊廢打工仔」、「人若無恥天下無敵」 告訴人、王宗和、王才曉、吳歷恆、葉兆東 20 108年11月27日 紅屋木屋（行動木屋） 「順德陣亡的台巴子窩囊廢小屁孩」、「盜賣江湖」 告訴人、王宗惠、吳歷恆、葉兆東